【裁判字號】    98,易,64
【裁判日期】    980316
【裁判案由】    傷害
【裁判全文】
臺灣臺南地方法院刑事判決                98年度易字第64號
公  訴  人  臺灣臺南地方法院檢察署檢察官
被      告  庚○○
選任辯護人  李孟仁律師
上列被告因傷害案件，經檢察官提起公訴（九十七年度偵字第一
四六０四號），本院判決如下：
    主  文
庚○○傷害人之身體，處拘役伍拾日，如易科罰金，以新臺幣壹
仟元折算壹日。
    事  實
一、庚○○為丙○○之外甥，茲丙○○與其胞姐即庚○○之母親
    戊○○，對於如何辦理其父黃春濤之遺產分配事宜而早有嫌
    隙，丙○○於民國九十七年三月二十四日晚間撥打電話予戊○○，雙方於電話中又再度發生口角爭執，丙○○即前往庚○○位於臺南市○○街二一八號住處，欲與戊○○商討遺產
    分配事宜，丙○○之大哥丁○○亦隨後趕至現場，二人於該
    處見庚○○住處鐵門拉下，丙○○便以腳踢鐵門要求開門，
    庚○○見狀即以電話通知戊○○委任辦理遺產分配之己○○
    代書到場協調，己○○抵達現場通知庚○○將鐵門打開，斯
    時庚○○之父親辛○○擋住鐵門入口，並表示在外面討論遺
    產分配即可，丙○○則回稱「客人來不請人進去」，同時以
    手將辛○○推往門內牆壁，隨即進入鐵門內，庚○○見其父
    親遭丙○○出手推往門內牆壁，遂心生不滿隨即出言喝稱：
    「你為什麼打我爸爸，我爸爸說在外面談就好了」等語，並
    自丙○○後方，以右手勒住丙○○脖子，再以左手出拳毆打
    丙○○頭部一拳，丙○○因突遭庚○○自後方勒住脖子及出
    手毆打而痛苦難耐亟欲掙脫，遂以嘴咬庚○○右手臂內側，
    並用左手肘往後撞擊庚○○胸部（丙○○涉嫌傷害庚○○部
    分，由本院另案審理），仍無法掙脫，便以右手欲將庚○○
    勒住其脖子的右手扳開，庚○○隨即基於傷害之犯意，以左
    手強握丙○○右手背，並在拉扯過程中造成丙○○受有右手
    背擦挫傷之傷害。
二、案經丙○○訴請臺灣臺南地方法院檢察署檢察官偵查起訴。
    理  由
壹、程序部分：
    按刑事訴訟法第一百五十九條之五明定：「被告以外之人於
    審判外之陳述，雖不符前四條之規定，而經當事人於審判程
    序同意作為證據，法院審酌該言詞陳述或書面陳述作成時之
    情況，認為適當者，亦得為證據。」、「當事人、代理人或
    辯護人於法院調查證據時，知有第一百五十九條第一項不得
    為證據之情形，而未於言詞辯論終結前聲明異議者，視為有
    前項之同意。」，其立法理由在於傳聞證據未經當事人之反
    對詰問予以核實，乃排斥其證據能力。惟當事人如放棄對原
    供述人之反對詰問權，於審判程序表示同意該等傳聞證據可
    作為證據，此時，法院除認該傳聞證據欠缺適當性外，自可
    承認其證據能力。又當事人、代理人或辯護人於調查證據時
    ，知有刑事訴訟法第一百五十九條第一項不得為證據之情形
    ，卻表示「對於證據調查無異議」、「沒有意見」等意思，
    而未於言詞辯論終結前聲明異議者，應視為已有將該等傳聞
    證據採為證據之同意（最高法院九十四年度台上字第二九七
    六號判決意旨參照）。查被告庚○○對於告訴人丙○○於偵
    查中之審判外陳述，在本院準備程序中，就該證據能力一節
    ，表示「無意見」之意思（見本院卷第十八頁），且未於言
    詞辯論終結前聲明異議，揆諸前揭說明，應視為被告已有將
    該等傳聞證據採為證據之同意，另本院審酌上開告訴人於偵
    查之陳述，係就被告前揭傷害事實所為之陳述，本院復查無
    違法或不實之處，是該等傳聞證據並無欠缺適當性之情形，
    自可承認其證據能力。
貳、實體程序：
  一、訊據被告固不否認於前揭時、地與告訴人發生肢體衝突一
      事，惟矢口否認有何傷害犯行，辯稱：「丙○○把我父親
      推倒，我不讓丙○○進入破壞東西及傷害家人，便以右手
      勒住丙○○之脖子，當時丙○○先用嘴巴咬我的右手臂，
      我沒有放手，他接著用左手肘往後撞我的左胸，我還是用
      右手將他環住，丙○○全身搖擺企圖掙脫，並用力往後要
      將我推向牆邊，因為重心不穩，我們才會跌倒在地，在衝
      突過程，我沒有碰觸到丙○○的右手背；又依丙○○所稱
      我用右手環住其脖子並出拳毆打他頭部，可是依診斷證明
      書，丙○○脖子、頭部卻均無傷勢，僅於手背有擦挫傷；
      再者，丙○○之診斷證明書上所載應診日期為九十七年三
      月二十八日，故丙○○之傷勢是否案發當日當日所造成，
      顯有疑義；縱認丙○○之傷勢係我所造成，我係出於阻止
      他侵入屋內並保護父親，應屬正當防衛」云云。經查：
（一）告訴人於上揭時、地遭被告傷害，致受有右手背擦挫傷之
      傷勢等情，業據證人即告訴人丙○○於偵查中證述：「庚○○在九十七年三月二十四日晚上九時三十五分許，在臺
      南市○○街二一八號住處，當天我去那邊要討論遺產如何
      分配的事，我去到門口，他們大門深鎖，我不能進去，後
      來葉姓代書來了，他們就開門，戊○○的先生及庚○○擋
      住前面不讓我進去，後來一進去，庚○○就說我把他父親
      推倒，然後庚○○就過來勒住我的脖子，然後用左手打我
      的頭一下，然後就相拉扯，於是手就受傷了」等語在卷（
      見交查卷第六、十二頁），復於本院審理時證稱：「九十
      七年三月二十四日晚上九時三十五分許我去德東街二一八
      號跟我姐姐談論父親遺產的事情，去到那邊，本來他們家
      門沒開，我用腳踹他們鐵門，他們就在裡面說他們有叫一
      個代書過來他家跟我討論父親的遺產，後來葉代書到場，
      葉代書叫被告他們開門，被告他們就自己開門了，我要進
      去時，剛好被告的父親辛○○擋在門前不讓我進去，我就
      用左手將辛○○推開，我就進去了，被告就從我後面用他
      右手環住我的脖子，當時我都沒有什麼動作，後來被告又
      出左手打我的頭一拳，我往後面看著被告，之後我就用嘴
      巴咬他的右手臂內側，但是他右手還是繼續環住我的脖子
      都不放手，然後我才用我的左手肘往後搥打他的左胸，他
      右手依然還是環住我的脖子不放手，我就用右手要將他環
      住我的脖子的右手拉開，他就用他的左手拉我的右手，在
      拉扯過程造成我的右手背受傷」等語綦詳（見本院卷第五
      二、五三頁），核與目擊證人丁○○於本院審理中證稱：
      「（問：你到該處時看到何事？）我看到丙○○在門外叫
      門，庚○○、辛○○、戊○○等人都在屋內，因為他們都
      不開門，葉代書到場時，他說要講事情至少要將門打開，
      被告他們就將門打開，丙○○就說「那我先進去」，庚○○就從背後以右手環住丙○○的脖子，丙○○為了掙脫有
      用嘴巴去咬庚○○的右手臂，庚○○用右手環住丙○○的
      脖子；（問：過程中丙○○有無用他的手去掙脫庚○○環
      住他脖子的右手？）有；（問：丙○○如何用手掙脫？）
      丙○○用右手肘往後槌庚○○，我看到他們在拉扯，後來
      就看到丙○○、庚○○、戊○○都倒在地上；（問：你看
      到庚○○用右手環住丙○○脖子，你有無看到庚○○用左
      手出拳打丙○○的頭部？）我有看到庚○○打丙○○一拳
      ；（問：庚○○何時出拳去打丙○○的頭部？）庚○○用
      右手環住丙○○的脖子，之後就隨即用左手打丙○○頭部
      一拳；（問：你看到庚○○環住丙○○的脖子，隨即被庚○○打了一拳，丙○○做何反應？）他要掙脫，我看到丙○○用手肘往後槌庚○○；（問：丙○○要掙脫的過程，
      他與庚○○是否有發生拉扯？）是的；（問：他們如何拉
      扯？）因為丙○○有以右手肘往後槌庚○○的身體，庚○○就用左手去拉住丙○○的右手掌的背部及右手腕的位置
      ，不讓丙○○動，結果丙○○就一直掙扎；（問：是否指
      庚○○的左手與丙○○的右手掌的背部及右手腕的位置有
      接觸還互相彼此拉扯？）是的」等語屬實（見本院卷第六
      二、六三、六七、六八頁），及證人己○○於本院審理時
      證稱：「（請詳述從開門丙○○進去直到衝突結束，你所
      目擊的情形？）辛○○還是重複說在外面談就好，丙○○
      就要進去，辛○○先擋在小鐵門前面，我看到那邊有點拉
      扯的動作，因為角度有點擋到，我看到辛○○被推往門內
      的牆壁，庚○○就從裡面走出來擋在小鐵門那邊說「你為
      什麼打我爸爸，我爸爸說在外面談就好了」（台語），丙○○就側身還是要進去，庚○○就用手攔著門那邊不讓丙○○進去，我有看到丙○○用手肘往庚○○的胸部撞了一
      下；（問：你看到丙○○與庚○○如何拉扯？）他們抱在
      一起，庚○○從後面抱住丙○○；（問：當時庚○○是否
      在丙○○背後？）是的；（問：庚○○、丙○○二人如何
      抱在一起？）庚○○從後面扣住丙○○的脖子，我說的抱
      在一起就是指庚○○出手去扣住丙○○的脖子」等語在卷
      （見本院卷第七七至八三頁）。是綜合上開證人所證前揭
      情節，案發當時被告因見告訴人推開其父親而進入屋內，
      乃自告訴人後方出手勒住其脖子並出手毆打告訴人頭部，
      則告訴人於受制後亟欲掙脫，先以口咬被告右手臂內側，
      再以左手肘撞擊被告胸口，仍無法掙脫被告之箝制，乃改
      以右手要將被告環住其脖子的右手拉開，被告見狀則以左
      手握住告訴人右手，在拉扯過程中，致告訴人受有右手背
      擦挫傷之傷害一節，應堪認定。
（二）證人即臺南市立醫院醫師乙○○於本院審理時，就告訴人
      上開傷勢證稱：「（問：請解釋右手背擦挫傷所載之位置
      ？）是指右手掌的背面，照病歷上來看是右手掌的背面；
      （問：你當時看到的情形？）有看到擦傷，如果是當天發
      生的擦傷，一定可以看到破皮的情形，因為病患主訴是三
      天前發生的事情，所以我們只看到有傷痕，原則上傷勢的
      發生時間不會超過一個禮拜，否則就會有結痂或結痂掉落
      的痕跡；（問：當天丙○○的手背有無紅腫？）依照病患
      所述，他有說有腫痛，所以我們在病歷內就有記載病人主
      訴有腫痛。我看了之後，我判斷其傷勢為擦挫傷；（問：
      有無看到破皮？）我寫擦傷就是有破皮，挫傷就是皮膚接
      觸有紅腫但是沒有破皮才稱挫傷，擦挫傷的意思就是一定
      有皮膚接觸合併破皮，所以才會記載擦挫傷；（問：你看
      到的痕跡是破皮的痕跡或是破皮的狀況？）我的病歷僅記
      載有擦傷，至於紅腫的部分，護理紀錄已經有寫，所以我
      的診斷證明才記載擦挫傷，意思就是有皮膚接觸紅腫合併
      破皮；（問：若病患丙○○的右手背是經他人用手去抓住
      ，而丙○○為了掙脫，在拉扯的過程是否可能造成紅腫、
      擦挫傷的傷勢？）會，因為如果右手韌帶一旦被壓制住，
      在掙脫的過程就會造成擦挫傷」等語在卷（見本院卷第第
      七一至七四頁）。則依證人乙○○認定「告訴人所受傷害
      雖非就診當日所為，係因該擦傷，若是就診當天發生的，
      一定可看到破皮的情形，故告訴人主訴是三天前發生的事
      情，而僅看到傷痕」一事，核與告訴人於本院審理時證稱
      ：「本來想說只是小傷，自己敷藥就好了，結果三天後發
      現右手掌背面依然紅腫，所以才到醫院驗傷」等語（見本
      院卷第五七頁），亦相吻合，可徵告訴人前開所證其以右
      手欲將被告勒住其脖子的右手扳開，遭被告以左手強握其
      右手背，在拉扯中造成右手背擦挫傷一節，應屬真正，故
      被告空言質疑告訴人之傷勢非案發當日所造成云云，即屬
      無據。此外，復有告訴人所提出之臺南市立醫院九十七年
      三月二十八日診斷證明書、證人乙○○提出告訴人就診之
      護理記錄、醫囑清單各一紙在卷可稽（見他字卷第五頁、
      本院卷第九九至一百頁），各告訴人前揭傷害，確係遭被
      告強力握住拉扯所致，殆無疑義。
（三）被告於本院審理時亦自陳：「當日告訴人因要討論遺產繼
      承問題，與我父母在電話中發生口角，約十幾分鐘後，告
      訴人與丁○○就到我家，先敲打我家的鐵門，因告訴人想
      進來，他把我父親推倒，我的意思是儘量不讓他進入我家
      、破壞我家的東西及傷害我家人。我就用手環住丙○○脖
      子時，丙○○先用嘴巴咬我的右手臂，我沒有放手，他接
      著就用左手肘往後撞我的左胸，我還是用右手將他環住，
      丙○○全身搖擺企圖掙脫」等語在卷（見本院卷第十六、
      八七頁），依被告上開所陳，其自是對於告訴人前來討論
      遺產分配，且於晚上不顧其住家安寧，先敲打鐵門，又因
      欲強行入內並出手將其父親推倒之一事，而心生不滿，且
      被告亦供承在發生衝突過程中，伊出手勒住告訴人脖子等
      行為，則被告斯時係處於不滿且憤怒之情狀下，因而在與
      告訴人衝突拉扯過程中，出手傷害告訴人之右手背成傷，
      客觀上尚無違反一般經驗法則；再者，依上開診斷證明書
      所載之傷勢位置，不僅與告訴人所稱遭被告以左手強握其
      右手背之碰觸位置相當，且依告訴人受傷之部位及傷勢以
      查，應係出於他方積極碰觸攻擊所致甚明，苟如被告所辯
      伊並無出手碰觸告訴人之右手背，斷不可能造成告訴人受
      有該等傷害，益徵告訴人上開傷勢，係遭被告所傷一節，
      應堪認定。
（四）被告雖另辯稱：依診斷證明書所載，告訴人之脖子、頭部
      均無傷勢云云。然查：告訴人遭被告勒住脖子並毆打其頭
      部一節，業據告訴人及證人丁○○證述明確，且被告亦自
      陳以右手勒住告訴人之脖子等語在卷，則被告與告訴人於
      肢體衝突之拉扯過程中，告訴人之脖子及頭部是否成傷，
      與被告確有傷害告訴人之右手背成傷一節，本無關連；況
      且，依證人乙○○前揭所證，其開立診斷證明書所記載告
      訴人之傷勢，乃係參酌病患即告訴人於護理記錄之主訴受
      傷位置及其實際診療之判斷結果，從而，即便告訴人於衝
      突過程受有脖子、頭部等部位之傷害，然其於案發四日後
      就診時，如未主動主訴該等傷勢，證人乙○○於診療時，
      亦無從得知，是告訴人提出之診斷證明書，縱未記載其受
      有脖子及頭部之傷勢，然此亦無解於被告傷害告訴人右手
      背之犯行。被告此部分之所辯，並無可採。
（五）被告另辯稱：伊縱有於拉扯過程造成告訴人受有右手背之
      傷害，亦係出於阻止告訴人侵入屋內並保護伊父親，屬於
      正當防衛云云。惟按正當防衛必須對於現在不法之侵害始
      得為之，侵害業已過去，即無正當防衛可言，至彼此互毆
      ，又必以一方初無傷人之行為，因排除對方不法之侵害而
      加以還擊，始得以正當防衛論，故侵害已過去後之報復行
      為，與無從分別何方為不法侵害之互毆行為，均不得主張
      防衛權（最高法院三十年上字第一０四０號判例、九十七
      年度台上字第一七一八號判決意旨參照）。經查，被告因
      見告訴人出手將其父親推往屋內牆壁，並強行進入屋內，
      因而心生不滿，而出手勒住告訴人之脖子並出手毆打告訴
      人頭部一節，業如前述，且據目擊證人己○○於本院審理
      時亦具結證稱：「我看到辛○○被推往門內的牆壁，庚○○就從裡面走出來擋在小鐵門那邊說，「你為什麼打我爸
      爸，我爸爸說在外面談就好了」等語明確（見本院卷第九
      七頁）。準此，被告係認告訴人出手推打其父親，遂心生
      不滿而出手還擊，顯見被告對於告訴人之積極侵害行為，
      已非單純因排除告訴人不法之侵害而加以還擊；況且，被
      告與告訴人發生肢體衝突時間長達三至五分鐘之久，此據
      證人丙○○及被告於審理中陳稱在卷（見本院卷第六十、
      八九頁），準此，告訴人出手推開被告之父親，甫進入被
      告住處之際，隨即遭被告抵擋在小鐵門前並出手反制，則
      以案發當時，被告為二十五歲之年輕男子，欲排除年齡五
      十歲之告訴人（按告訴人為四十七年三月二十八日生，有
      前揭診斷證明書可稽）進入屋內之行為，並非難事，然被
      告不僅出手勒住告訴人之脖子又出手毆打告訴人頭部，經
      告訴人以嘴咬其右手臂並以手肘撞其胸部，卻仍無法掙脫
      ，被告復出手強握告訴人之右手背成傷，可見被告當時處
      於憤怒下施力反擊之強勁，佐以二人之肢體衝突期間更長
      達三至五分鐘之久，益徵被告並非係單純之防衛行為，而
      係積極之報復行為明確，揆諸前揭說明，被告之傷害行為
      ，即與正當防衛行為有間，當無阻卻違法可言。是被告執
      此為辯，亦無可取。
二、綜上所述，被告上開所辯，乃係事後卸責之詞，尚無可採。
    本案事證明確，被告傷害告訴人之犯行，堪以認定，自應依
    法論科。
三、核被告所為，係犯刑法第二百七十七條第一項普通傷害罪。
    爰審酌被告與告訴人係甥舅關係，因細故爭執而出手傷害告
    訴人成傷，徒增社會暴戾之氣，而告訴人強行進入告訴人住
    處亦有不是，且告訴人所受傷勢尚非嚴重，暨被告犯後否認
    犯行，欠缺悔意等一切情狀，量處如主文所示之刑，並諭知
    易科罰金之折算標準。又檢察官雖對被告具體求刑有期徒刑
    六月，惟本院審酌上情，認處以如主文所示之刑，已可達懲
    儆之效，併此敘明。
據上論斷，應依刑事訴訟法第二百九十九條第一項前段，刑法第
二百七十七條第一項、第四十一條第一項前段，刑法施行法第一
條之一，判決如主文。
本案經檢察官甲○到庭執行職務。
中    華    民    國    98    年    3     月    16    日
                  刑事第十三庭  法  官  張銘晃
以上正本證明與原本無異
如不服本判決應於送達後10日內向本院提出上訴狀
                                書記官  韓若玉
中    華    民    國    98    年    3     月    16    日
附錄本案論罪科刑法條：
刑法第277條
傷害人之身體或健康者，處3年以下有期徒刑、拘役或1,000元以
下罰金。
犯前項之罪因而致人於死者，處無期徒刑或7年以上有期徒刑；
致重傷者，處3年以上10年以下有期徒刑。


司法院資訊處製作；財團法人民間司法改革基金會備份。
